【裁判字號】    92,上更(一),192
【裁判日期】    920828
【裁判案由】    偽造文書等
【裁判全文】
臺灣高等法院刑事判決                      九十二年度上更（一）字第一九二號
    上  訴  人  臺灣臺北地方法院檢察署檢察官
    上  訴  人
    即  被  告  辛○○
    選任辯護人  李佳翰律師
    被      告  乙○○
右上訴人因被告等偽造文書等案件，不服臺灣臺北地方法院八十七年度訴字第一一○
八號第一審判決（起訴案號：臺灣臺北地方法院檢察署八十五年度偵字第二二八七六
號、八十六年度偵字第一五八二一號、八十七年度偵字第一三○七號）提起上訴，經
判決後，由最高法院發回更審，本院判決如左：
    主      文
原判決關於辛○○部分撤銷。
辛○○共同行使偽造私文書，足以生損害於他人，處有期徒刑參年陸月。
其他上訴駁回。
    事      實
一、辛○○曾任職臺北市○○路○段六五六之一號臺北市松山區農會（下稱松山農會
    ）總幹事，負責指揮監督所屬職員推行會務、執行理事會決議及放款、徵信核定
    等業務，竟意圖為自己或他人不法利益，並基於概括犯意，而有違背任務之行為
    ，分別於：
（一）緣陳雪兒（九籙開發有限公司負責人）提供其前夫葉松柏、其子葉伸春所有坐
      落於臺北縣石碇鄉○○○段員山子小段一、三號等如附表一所示土地為擔保品
      ，分別於八十年十一月間、八十一年十月間、八十一年十一月間向松山農會貸
      得新臺幣（下同）五千四百萬元、四千萬元及四千三百萬元等鉅款。嗣於八十
      二年五月間，陳雪兒又需款一千七百萬元，復以不知情之人頭廖國良提出申貸
      時，因扣減增值稅後，超過松山農會所定核貸之額度，辛○○明知上情，竟指
      示當時信用部不知情之承辦人員乙○○，持該等土地貸款案前承辦人員黃淑慧
      承辦時所製作之「不動產放款值調查報告表」（含土地及建物放值款單價計算
      表，計分二面），在「土地及建物放款值單價計算表」之「備註」欄增列「總
      幹事准予減免部分增值稅每平方公尺新臺幣一百六十二元，評估單價每平方公
      尺由1468元增至1630元，放款總額由一億四千四百萬元增加為一億六千萬元」
      、「原增值稅為2162\㎡，經總座核示准予減免為 162\㎡，該減免依據中央銀
      行八十一年六月十日臺央業字第九一九號函『對金融機構辦理購地，土地擔保
      放款以及對投資公司授信最高貸放限額與期限之規定』第三條土地增值稅由金
      融機構自行酌定其減貸款」，辛○○復向乙○○偽稱該案承辦人員黃淑慧、代
      主任林秀鸞均已同意，乙○○乃依辛○○指示，重新謄寫不動產放款值調查報
      告表一份（含土地及建物放款值單價計算表），將單價由每平方公尺扣除增值
      稅後為一四六八元，增加為一六三０元，放款總值一億四千四百萬元，增至一
      億六千萬元，交由擔任覆核之甲○○核閱。甲○○見該調查報告表上未填載借
      戶姓名，乃代乙○○於調查表左上角借戶欄上填寫廖國良之姓名後，交還乙○○，再由乙○○交付辛○○。辛○○於取得廖國良名義之「不動產放款值調查
      報告表」（含土地及建物放款值單價計算表）後，即向當時已不在農會信用部
      之黃淑慧、林秀鸞虛稱二人先前業務上文件需補蓋印章，藉以取得黃淑慧、林
      秀鸞二人印章。旋於八十二年五月間（日期不詳），將乙○○重新謄寫之不動
      產放款值調查報告表一份（含土地及建物放款值單價計算表（計分二面，調查
      表第一面、計算表第二面）、廖國良名義之放款批覆書一份，連同黃淑慧、林
      秀鸞之印章交付不知情之甲○○，謊稱已得到黃淑慧、林秀鸞同意，同時於廖
      國良之放款批覆書總幹事欄批示「十一月十七日（八十一年）」，指示甲○○
      於不動產放款調查報告表及廖國良之放款批覆書上蓋用黃淑慧、林秀鸞印章，
      偽造成黃淑慧於八十一年十一月所製作之文書。辛○○復另指示乙○○填寫廖
      國良名義之「借款申請書」，並以該案為黃淑慧承辦之舊案增貸，前承辦人員
      要蓋用印章，須把日期載為八十一年十一月十六日，黃淑慧、林秀鸞二人均已
      同意，乙○○信以為真，依辛○○指示於廖國良借款申請書上倒填日期為八十
      一年十一月十六日（廖國良姓名、住所則委由戊○○幫忙填寫），以此偽造廖
      國良名義之借款申請書。辛○○旋即將上開廖國良之不動產放款值調查報告表
      、放款批覆書、借款申請書提出松山農會申請貸款，並意圖為陳雪兒不法之利
      益，以總幹事身分核准增加貸款一千七百萬元，足以生損害於黃淑慧、林秀鸞
      二人以及松山農會核准貸款之正確性。又辛○○於偽造廖國良名義之不動產放
      款值調查報告表後，復另自行影印三份，並除去借戶欄上廖國良之簽名，再以
      黃淑慧、林秀鸞業已同意為由，指示不知情之甲○○於不動產放款值調查報告
      表左上角借戶欄上分別填寫袁昌文、袁童翠瑾、馮凡夫之姓名，同時蓋用黃淑
      慧、林秀鸞印章，亦偽造成黃淑慧於八十一年十一月所製作之文書，足以生損
      害於黃淑慧、林秀鸞等人及松山農會。嗣因陳雪兒無法依期繳納利息、本金，
      經松山農會聲請法院拍賣上開土地，因無法拍定而撤回強制執行，致松山農會
      貸出之本金無法受償，受有損害。
（二）八十四年五月間，辛○○復基於意圖為自己不法利益，為取得一億四千萬元供
      己週轉，乃以其姐魏月裡、兄魏福壽、親戚卓邱美貴、卓秀梅（辛○○之兄魏
      良道之岳母、小姨子）四人之名義為貸款人，以陳萬益所有坐落於臺北市○○
      區○○段一小段二五四地號土地（面積六二四七平方公尺），各向松山農會申
      請貸款三千五百萬元。經該農會信用部承辦人員乙○○依據松山農會信用部放
      款業務不動產估價辦法規定，評估、訪價計算結果後，以便簽向總幹事辛○○
      報告可貸九千五百萬元。然辛○○因急需金額一億四千萬元，乃利用總幹事有
      最後核定權之機會，指示無犯意聯絡之乙○○將該土地以公告現值不扣增值稅
      加三成五核貸。因松山農會向來有最高可以公告現值加四成核貸之慣例，且依
      松山農會信用部營業單位分層負責明細表，乙○○僅有擬辦之權，遂遵照辛○○指示，於八十四年六月一日，填寫不動產放款值調查報告表（含土地及建物
      放款值單價計算表），以每平方公尺估值為二二九五０元，計算得擔保放款總
      值為一億四千三百三十六萬八千六百五十元。惟因該土地公告現值與市價相當
      接近，若依辛○○計算方式，恐有高估之嫌。乙○○遂與亦無背信犯意之覆核
      甲○○研議，再向無背信意圖之信用部主任己○○報告後，為明責任，及免日
      後爭執，乃於「不動產放款值調查報告表」之「特記事項」載明「該擔保品經
      總座核示予以公告現值不扣增值稅加三成五核貸」；及於「土地建物放款值單
      價計算表」之「備註」記載「基於借款人繳息能力及擔保品未來處分價值之考
      量，是否予以核貸，請核示」、「該擔保品目前市價與公告現值相近，應注意
      市場價格之變動」，由主任己○○核准蓋章，再經由辛○○核准貸款，進而將
      該一億四千萬元供己使用。迨辛○○於八十五年六月二十五日潛逃後，該筆貸
      款即未再繳付本息，致生損害於該農會及農會會員之利益。
二、案經法務部調查局臺北市調查處移送臺灣臺北地方法院檢察署檢察官偵查起訴。
    理      由
壹、被告辛○○部分
一、訊據被告即上訴人辛○○固坦承曾任職松山農會總幹事，負責指揮監督所屬職員
    推行會務、執行理事會決議及放款、徵信核定等業務，並分別於八十年十一月間
    、八十一年十月間、八十一年十一月間核准陳雪兒以其前夫、兒子名義向松山農
    會貸款五千四百萬元、四千萬元及四千三百萬元；復於八十二年五月間，核准陳
    雪兒以廖國良名義增加貸款一千七百萬元。再於八十四年五月間，核准魏月裡、
    魏福壽、卓邱美貴、卓秀梅四人名義向松山農會貸款一億四千萬元等情，核與卷
    附松山農會之上開借款人借款申請書、不動產放款值調查報告表（含土地及建物
    放款值單價計算表）、放款批覆書所載情節相符。雖被告辛○○矢口否認有背信
    、偽造文書之犯行，辯稱：臺北縣石碇鄉○○○段員山子小段一地號等十二筆土
    地部分，松山農會授信放款，並非以土地公告現值為依據，又山坡地保育區土地
    或水源保護區土地，依契約自由及私法自治原則下，並非不可作為放款之擔保品
    ，且該等土地業經向臺北縣石碇鄉公所申請作為廢棄土場，一旦核准，土地價格
    將更暴漲，現值亦超過貸放金額，並無超額核貸之情事，亦無命令被告乙○○謄
    寫任何文件及拿取黃淑慧、林秀鸞之印章。另臺北市○○區○○段一小段二五四
    地號部分，因認該筆土地值一億四千萬元以上，始依權限核准，且農會亦有以公
    告現值加四成核貸，並酌情免扣增值稅之情形，並未指示承辦人員如何辦理，亦
    不知乙○○、己○○有簽註之事。
二、經查：
（一）石碇鄉○○○段員山子小段一號等如附表一所示土地貸款部分
１、被告辛○○為陳雪兒所創立之「財團法人臺北縣私立九籙社會福利慈善事業基金
    會」董事，陳雪兒為董事長，並以該基金會為名義，申請開發設立九籙老人安養
    中心，為被告辛○○自承無誤，並經證人馮暉（原名為馮毅）於原審證述屬實（
    見原審卷(一)第一百五十八頁至第一百五十九頁）。則被告辛○○身為該基金會董
    事之一，並為松山農會總幹事，自能得知陳雪兒以該基金會興建安養院之土地，
    分別於八十年十一月間、八十一年十月間、八十一年十一月間，先後向松山農會
    貸得五千四百萬元、四千萬元及四千三百萬元之事實。
２、八十二年五月間，陳雪兒又需款一千七百萬元，復以不知情之人頭廖國良提出申
    貸時，因扣減增值稅後，超過松山農會所定之核貸額度，被告辛○○明知上情，
    仍指示當時信用部不知情之承辦人員乙○○，持本件土地貸款案之前承辦人員黃
    淑慧承辦時所寫之「不動產放款值調查報告表」（含土地及建物放款值單價計算
    表，計分二面，調查表第一面；計算表第二面），指示被告乙○○在「土地及建
    物放款值單價計算表」之「備註」欄增列「總幹事准予減免部分增值稅每平方公
    尺新臺幣一百六十二元，評估單價每平方公尺由1468元增至1630元，放款總額由
    一億四千四百萬元增加為一億六千萬元」、「原增值稅為 2162\㎡，經總座核示
    准予減免為162\㎡，該減免依據中央銀行八十一年六月十日臺央業字第九一九號
    函『對金融機構辦理購地，土地擔保放款以及對投資公司授信最高貸放限額與期
    限之規定』第三條土地增值稅由金融機構自行酌定其減貸款」，被告辛○○並告
    知被告乙○○稱該案承辦人員黃淑慧、代主任林秀鸞皆已經同意，被告乙○○乃
    依照被告辛○○指示，重新謄寫不動產放款值調查報告表一份（含土地及建物放
    款單價計算表），將單價由每平方公尺扣除增值稅後為一四六八元，增加為一六
    三０元，放款總值一億四千四百萬元，增至一億六千萬元，交由擔任覆核之甲○○核閱。甲○○見該調查報告表上未填載借戶姓名，乃代被告乙○○於調查報告
    表左上角借戶欄上填寫廖國良之姓名後，交還被告乙○○，再由被告乙○○交付
    被告辛○○。被告辛○○於取得廖國良名義之不動產放款值調查報告表後，即向
    當時已不在農會信用部之黃淑慧、林秀鸞偽稱因二人先前業務上文件需補蓋印章
    ，藉以取得黃淑慧、林秀鸞二人印章後，於八十二年五月間（日期不詳），將被
    告乙○○重新謄寫之不動產放款值調查報告表一份、廖國良名義之放款批覆書一
    份，連同黃淑慧、林秀鸞之印章交付不知情之甲○○，虛稱已得到黃淑慧、林秀
    鸞同意，同時於廖國良之放款批覆書總幹事欄批示「十一月十七日（八十一年）
    」，指示甲○○於不動產放款值調查報告表及廖國良之放款批覆書上蓋用黃淑慧
    、林秀鸞印章，偽造成黃淑慧於八十一年十一月所製作之文書。被告辛○○復另
    指示被告乙○○填寫廖國良名義之「借款申請書」，並以該案為黃淑慧承辦之舊
    案增貸，前承辦人員要蓋用印章，須把日期載為八十一年十一月十六日，黃淑慧
    、林秀鸞二人均已同意，被告乙○○信以為真，依被告辛○○指示於廖國良借款
    申請書上倒填日期為八十一年十一月十六日（廖國良姓名、住所則委由戊○○幫
    忙填寫），以此偽造廖國良名義之借款申請書。被告辛○○旋即將上開廖國良之
    不動產放款值調查報告表、放款批覆書、借款申請書提出松山農會申請貸款，並
    意圖為陳雪兒不法之利益，以總幹事身分核准增加貸款一千七百萬元等情，業經
    同案被告黃淑慧、林秀鸞、乙○○於偵查中供述在卷（八十五年度偵字第二○○○一號卷(一)第七十四頁至第八十八頁反面）；被告乙○○於本院本審仍供認無誤
    。另同案被告戊○○於偵查中供稱：臺北市松山區農會廖國良之放款批覆書上名
    字、住址、連帶保證人是我寫的，其他是乙○○、甲○○的字，金額是甲○○的
    字，在程序上填寫時，承辦人在寫徵信資料時，不可能已蓋章，而當時若已蓋章
    ，我不可能沒有印象等語（見八十五年度偵字第二二七八號偵查卷（二）第五百
    九十頁正、反面）。證人甲○○於原審亦證稱：廖國良等是我寫的字，那時章還
    沒蓋，廖國良是乙○○漏寫，我幫忙補，其他部分還沒蓋章，我拿予乙○○，我
    就不知道了，黃淑慧、林秀鸞是辛○○叫我蓋的章，黃淑慧、林秀鸞二人也同意
    ，因為要作以前之案件等語（見原審卷(二)第七十七頁反面）；及至本院本審九十
    二年六月二十四日調查時仍結稱：廖國良的不動產放款值調查表是乙○○拿給我
    的，當時右上方借戶欄沒寫廖國良的姓名，乙○○說總幹事叫他寫這份，我幫他
    在借戶欄寫上廖國良的姓名。後來辛○○說承辦人林秀鸞與黃淑慧兩人已經同意
    ，並交付她二人印章，我才幫忙蓋章。證人廖國良亦於原審證稱：「‧‧‧我是
    名字借她（陳雪兒）我不是股東，我與她是朋友」等語（見原審卷(一)第一五八頁
    反面），復有上開廖國良之不動產放款值調查報告表、放款批覆書、借款申請書
    在卷為憑。顯見被告辛○○係為陳雪兒之利益，指示不知情之乙○○、甲○○等
    人以偽造廖國良名義不動產放款值調查報告表、放款批覆書及借款申請書等方式
    ，據以核准陳雪兒一千七百萬元貸款至灼。
３、被告辛○○雖否認取得黃淑慧、林秀鸞二人印章後交付甲○○，並稱廖國良案件
    是新申請案等語。惟林秀鸞當時在屏東受訓，印章交由代理人陳秀娟保管，業經
    林秀鸞、陳秀娟陳明在卷，並有請假單附卷可稽（附於本院前審卷）。再黃淑慧
    當時奉派支援東區電信局，被告辛○○係以電話向黃淑慧表示要修改舊案，黃淑
    慧乃將印章裝入信封，託人轉交被告辛○○，亦據黃淑慧供述明確。足見林秀鸞
    、黃淑慧於甲○○蓋用廖國良等人之不動產放款值調查報告表時，並不在松山農
    會上班。雖陳秀娟於本院前審證稱：代理林秀鸞，並保管印章，亦有將印章交給
    他人，但或有壓力，不肯明言交與何人（見本院前審卷第十頁至第十一頁）。惟
    黃淑慧、林秀鸞二人印章確由被告辛○○交付甲○○蓋印，業經證人甲○○於本
    院前審結證明確（見本院前審卷第十一頁至第十二頁）。及至本院本審亦堅稱：
    廖國良名義之不動產放款值調查表，係被告辛○○表示承辦人員林秀鸞、黃淑慧
    業已同意，並交付她二人印章，始代為蓋印等語。按廖國良係陳雪兒人頭貸款名
    義人，證人甲○○與陳雪兒毫無利害關係，自不可能無端偽造廖國良名義之不動
    產放款值調查報告表，以利陳雪兒貸款，所稱被告辛○○交付黃淑慧、林秀鸞二
    人印章，並指示蓋用於廖國良名義之不動產放款值調查報告表上，自屬可信。被
    告辛○○否認將黃淑慧、林秀鸞二人印章交付甲○○，委無可採。
４、被告乙○○於調查局供稱：廖國良八十一年十一月十六日之借款申請書，係八十
    二年五月間，辛○○要我辦理該筆貸款，並填寫不動產放款值調查報告表、並辦
    理廖國良的對保手續，因為當時我的業務繁忙，所以就將「個人信用調查表」及
    「借款申請書」交由戊○○幫忙填寫（見八十五年度偵字第二○○○一號偵查卷
    第七九頁背面至第八十頁）；及至偵查中供稱：廖國良八十一年十一月十六日之
    借款申請書，是我和戊○○一起寫的，戊○○幫忙填寫廖國良的姓名及住所，其
    餘部分是我填寫的，借款申請書上所載日期（即八十一年十一月十六日）是我寫
    的，當時雖然已經是八十二年五月間，但辛○○叫我填寫借款日期為八十一年十
    一月十六日，當時辛○○說廖國良的貸款案以前由黃淑慧承辦的案子，我只是幫
    忙填寫，當時我剛到職，辛○○說這一件是以前的案子要增貸，以前的承辦人員
    要蓋章，要我把日期寫為八十一年十一月十六日，他並說這件案子有經過黃淑慧
    、林秀鸞的同意（見八十五年度偵字第二二八七六號偵查卷第六○三頁背面至第
    六○四頁、第六○六頁）。證人黃淑慧於調查局亦證稱：以廖國良名義為借款之
    借款申請書係戊○○之筆跡。足見被告辛○○亦有利用不知情之被告乙○○偽造
    廖國良名義之借款申請書無訛。
５、查陳雪兒以廖國良名義向松山農會申貸一千七百萬元時，倘未屬超額，依常情判
    斷，被告辛○○本無須指示不知情之乙○○、甲○○等人以偽造廖國良不動產放
    款值調查報告表方式，據以核准貸款之必要。再陳雪兒以上開土地分別於八十年
    十一月間、八十一年十月間、八十一年十一月間，先後向松山農會貸得五千四百
    萬元、四千萬元及四千三百萬元，總計已達一億三千七百萬元。而依被告乙○○
    製作之廖國良名義不動產放款值調查報告表所示（見八十五年度偵字第二０００
    一號偵查卷第一七六頁），該等土地估價總值為四億四千五百九十九萬二千六百
    九十元；增值稅原為二億六千五百六十二萬九千八百零六元（被告辛○○核准減
    免為二億四千五百七十二萬六千元），原核定貸款總額為一億四千四百萬元。倘
    依陳雪兒業已貸得之一億三千七百萬元，加上申貸之一千七百萬元，顯已超過核
    定之一億四千四百萬元，自不得核准貸款。又上開土地於八十四年間，經原審法
    院民事執行處委由「財圖法人企業技術鑑定委員會」鑑定價格為二億四百四十一
    萬三千一百十元，最低拍賣價（核定底價）為二億三千萬元（見八十五年度偵字
    第二二八七六號偵查卷（一）第二七九頁、原審卷一第三七八頁）。則自八十年
    十月間陳雪兒第一次申貸時，至八十四年間原審法院執行拍賣時，該等土地市值
    已從四億四千餘萬元，跌至二億餘元，幾達半數之多，顯見該等土地直處於跌價
    狀態。則陳雪兒於八十二年五月間再次以廖國良名義申貸時，松山農會自應重新
    估價，以利擔保債權。然被告辛○○非但未再次評估不動產價值，竟指示被告乙○○逕以減免增值稅方式，提高可貸金額，復利用不知情之承辦人員偽造廖國良
    不動產放款值調查報告表，據以核准該一千七百萬元貸款，自有違背任務無疑。
    又上開貸款，因陳雪兒未依期繳納利息、本金，經松山農會聲請原審法院拍賣上
    開土地，因無法拍定，而撤回強制執行，使松山農會受有一億五千四百萬元本金
    及利息未收回之損害，亦為被告辛○○所不爭執，並有原審八十四年度執字第三
    ０八一號執行案通知書等文件在卷可稽。事證明確，被告辛○○此部分犯行堪以
    認定。
６、被告乙○○始終指稱：並未重新謄寫袁昌文、袁童翠瑾、馮凡夫三人之不動產放
    款值調查報告表（含土地及建物放款值單價計算表），可能係辛○○利用重新謄
    寫之廖國良貸款資料影印後，將廖國良三字改填上袁昌文、袁童翠瑾、馮凡夫等
    三人之姓名等語。證人甲○○於本院本審明確結稱：袁昌文、袁童翠瑾及馮凡夫
    三人不動產放款值調查表借戶欄的名字，都是我寫的，我記得我將廖國良調查表
    還給乙○○後，總幹事又拿這三份調查表給我並說林秀鸞與黃淑慧兩人都同意，
    我才幫忙寫這三份調查表借戶欄上的名字，後來辛○○說承辦人林秀鸞及黃淑慧
    兩人已經同意，並交付她二人印章，我才又幫忙蓋她二人印章等語。足見被告辛○○除偽造廖國良之不動產放款值調查報告表外，亦有偽造袁昌文、袁童翠瑾與
    馮凡夫等三人不動產放款值調查報告表。被告辛○○辯稱並無偽造該等調查報告
    表，應係卸責之詞，不足採信。被告辛○○此部分偽造文書犯行，亦堪予認定。
（二）北投區○○段土地貸款部分
１、八十四年五月間，被告辛○○為取得一億四千萬元款項供己周轉，以其姐魏月裡
    、兄魏福壽、親戚卓邱美貴、卓秀梅（辛○○之兄魏良道之岳母、小姨子）四人
    之名義為貸款人，以陳萬益所有坐落於臺北市○○區○○段一小段二五四地號土
    地（面積六二四七平方公尺），各向松山農會申請貸款三千五百萬元之事實，業
    據被告辛○○供稱：「卓秀梅四人在貸款後，有關存摺、印章均放置我處，委託
    我處理該筆貸款及衍生之利息、稅賦等相關事項」、「卓秀梅四人均同意擔任借
    款人，並同意我處理該筆貸款‧‧‧」等語（見八十五年度偵字第二０００一號
    偵查卷第三十七頁反面）。證人魏福壽於偵查中證稱：「八十四年五月間松山區
    農會總幹事辛○○找我幫忙，說有一筆貸款需要對保，我基於兄弟關係，乃於八
    十四年六月一日中午至松山農會對保，由該農會承辦人員將空白借款申請表格交
    給我簽名蓋章，我很快簽名完後即離開」、「我並未親自去松山農會存提，該內
    容應是辛○○所為」、「她（魏月裡）是我妹妹，辛○○亦曾請她幫忙對保，向
    松山農會貸款情形相同」等語；證人卓秀梅亦於偵查中證稱：「八十四年五月間
    我阿姨秋敏球來找我媽媽卓邱美貴及我，表示我小叔辛○○需要貸款‧‧‧」、
    「我只記得承辦人員當初拿給我的申請書、個人信用調查表、擔保放款借據確為
    我親筆所簽‧‧‧」、「（你媽媽卓邱美貴有無向松山農會貸款？）她（卓邱美
    貴）的情形跟我一樣」等語（見八十五年度偵字第二０００一號偵查卷第九十三
    頁至九十四頁、九十五頁反面至第九十六頁反面），顯見上開借款確為被告辛○○個人需要而申貸。
２、上開貸款提供擔保之土地，經農會信用部承辦人員即被告乙○○依據松山農會信
    用部放款業務不動產估價辦法規定，經過評估、訪價，計算結果後，以便簽向總
    幹事即被告辛○○報告可貸九千五百萬元。然被告辛○○因急需金額一億四千萬
    元，即利用總幹事有最後核定權之機會，指示乙○○將該土地以公告現值不扣增
    值稅加三成五核貸，為被告辛○○、乙○○供明無誤（見八十五年度偵字第二０
    ００一號偵查卷第三十九頁、第八十二頁反面至第八十三頁反面）。而被告乙○○於「不動產放款值調查報告表」之「特記事項」載明「該擔保品經總座核示予
    以公告現值不扣增值稅加三成五核貸」，於「土地建物放款值單價計算表」之「
    備註」記載「基於借款人繳息能力及擔保品未來處分價值之考量，是否予以核貸
    ，請核示」、「該擔保品目前市價與公告現值相近，應注意市場價格之變動」，
    亦迭經被告乙○○供述在卷，復有該不動產放款值調查報告表及土地建物放款值
    單價計算表等在卷可稽（見同上偵查卷第二○一頁至第二○二頁）。再該不動產
    放款值調查報告表及土地建物放款值單價計算表係連同借款申請書、批覆書一併
    檢呈被告辛○○核閱，被告辛○○於批示時，自能得知被告乙○○於備註欄所載
    之內容。況證人甲○○於原審證稱：「（辛○○應知道備註欄之事？）因為他的
    評估表及批覆書都要看過蓋章，他應該知道」、「乙○○有講九千五百萬元，加
    註是我和林（肇榮）一起討論寫的」等語（見原審卷(二)第七十七頁）。顯見被告
    乙○○因認為上開土地市價與公告現值相近，倘再依公告現值不扣增值稅加三成
    五核貸一億四千萬元，是否足供擔保，已有疑義，為明責任而加註於備註欄，然
    被告辛○○仍以總幹事之最後核定權，核准貸款。被告辛○○辯稱：不知有備註
    之事，要非屬實。
３、依據松山農會信用部放款業務不動產估價辦法規定一、土地估價方式（一）土地
    之估價，以時價扣除應計增值稅後在九成以內貸放。（二）凡都市計劃內經編定
    為農業區或非都市土地經編定為特定農業區、一般農業區、及山坡地保育區之農
    牧用地，概依市價在八成以內貸款，有松山農會信用部放款業務不動產估價辦法
    在卷可證（見八十五年度偵字第二二八七六號偵查卷(一)第二六三頁）。依被告乙○○供稱當初依據第一項、第二項，分別估價上開土地之價值為九千三百萬元及
    九千七百萬元。證人黃清謀即中央存款保險公司稽核人員亦證稱：不可以不扣土
    地增值稅，如按市價算要繳土地增值稅，按公告地價也是要扣土地增值稅等語（
    見八十五年度偵字第二二八七六號偵查卷（二）第三八八頁反面）。被告乙○○
    依據上開辦法第一項、第二項既僅分別估價九千三百萬元及九千七百萬元，被告
    辛○○竟指示被告乙○○「以公告現值不扣增值稅加三成五核貸」，據以核准貸
    款一億四千萬元，顯已超過時價扣除增值稅後九成及市價八成之額度，自有違反
    松山農會之規定。雖被告辛○○另稱：並未超過農會以加四成放貸之慣例，然被
    告辛○○指示未扣增值稅核貸，已屬違反松山農會放款辦法之規定。況被告乙○○於備註欄明確載稱「上開土地目前市價與公告現值相近」，倘又以公告現值不
    扣增值稅並加三成五核貸，所據以核貸之金額必然超過市價（因買賣須扣增值稅
    ），而有未能擔保借款之虞，本於松山農會之利益，顯不宜核貸。被告辛○○竟
    為圖使用上開貸款，仍以總幹事身分核准貸款，自有違背任務至灼。
４、上開貸款，被告辛○○自八十五年六月二十五日潛逃後，即未再繳付本息，至八
    十六年八月十八日止，共計積欠利息一千六百三十三萬九千七百二十八元及本金
    一億四千萬元尚未清償，有臺北市松山區農會前總幹事辛○○關係人貸款明細表
    附卷可稽（見八十五年度偵字第二二八七六號偵查卷（二）第五七三頁），被告
    辛○○所為，確已致損害松山農會及農會會員之利益。事證明確，被告辛○○此
    部分背信犯行，亦堪以認定。
５、至松山農會上開土地貸款，業於九十年九月讓與世華銀行，固有世華銀行八德分
    行九十二年五月五日（九二）世華八德字第００二七號函在卷可稽。惟此因世華
    銀行合併松山農會，本須承擔讓與人松山農會之債務，自不足為被告辛○○有利
    之認定。
６、被告辛○○辯護人以北投八仙段一小段二五四地號土地於八十二年六月間，曾經
    翁鎮安、陳秋明、翁鎮崧及顏肇福等四人持向松山農會各貸得一千七百萬元，黃
    淑慧、甲○○及丁○○等人分別擔任貸款案之覆核、信用部主任，核定該次放款
    總值為一億五千六百多萬元，乃聲請傳訊證人黃淑慧、甲○○及丁○○三人查明
    估價之依據，及如何訪價。惟本件被告辛○○係於八十四年六月間，利用魏福壽
    、魏月、卓邱美貴、卓秀梅等四人名義，以上開土地，向松山農會借款一億四千
    萬元，先後兩次貸款時距兩年，土地價格已有相當變動，且各借款人既不相同，
    信用狀況自有差異，自不得以上開土地於八十二年間經估價放款總值為一億五千
    六百多萬元，即認該土地於八十四年六月間亦有相同價值，自與本案無相當關連
    性。被告辯護人聲請傳訊證人黃淑慧、甲○○及丁○○等人，既與本案無相當關
    連性，核無必要。
三、查被告辛○○為松山農會總幹事，負有貸款業務審核、監督之責，竟不依規定放
    款，圖利自己或他人，所為係犯刑法第三百四十二條第一項之背信罪。又被告辛○○偽造廖國良名義之不動產放款值調查報告表（含土地建物放款值單價計算表
    ）、放款批覆書、借款申請書等；及偽造袁昌文、袁童翠瑾與馮凡夫等三人不動
    產放款值調查報告表，自足以生損害於松山農會及林秀鸞、黃淑慧、袁昌文等人
    ，所為係犯刑法第二百十六條、第二百十條之行使偽造私文書罪。被告盜蓋「黃
    淑慧」、「林秀鸞」之印章，係偽造私文書之部分行為；而偽造私文書之低度行
    為，應為高度之行使行為所吸收，均不另論罪。被告利用不知情之甲○○於不動
    產放款值調查報告表、放款批覆書上盜蓋「黃淑慧」、「林秀鸞」印章，藉以完
    成背信犯行，為間接正犯。被告偽造不動產放款值調查報告表、放款批覆書、借
    款申請書，係利用同一機會接續偽造完成，屬接續犯之單純一罪關係。再刑法偽
    造文書罪章為侵害社會法益之罪，所保護之被害實體為社會公共信用，自應以被
    偽造之文書種類為計算罪數標準，被告以上開三種文書（即廖國良名義部分）提
    出向松山農會行使，係一行為觸犯數罪名，應依想像競合犯從一重處斷。又被告
    於八十四年五月間貸款一億四千萬元部分，係利用無背信犯意之承辦人乙○○、
    甲○○、己○○完成貸款手續，為間接正犯。被告辛○○先後二次背信犯行，時
    間相接，犯罪構成要件相同，顯係基於概括犯意為之，應依連續犯規定論以一罪
    ，並依法加重其刑。所犯行使偽造私文書及背信兩罪間，有方法結果之牽連關係
    ，應依刑法第五十五條後段規定從一重以行使偽造私文書罪處斷。
四、原審對被告辛○○論罪科刑，固非無見。惟陳雪兒於八十年十一月間、八十一年
    十月間、八十一年十一月間分次向松山農會貸款部分；及八十四年九月間，魏良
    道、丙○○、陳金財提供臺北縣石碇鄉○○○段十三股小段二０之０００一號等
    如附表二所示土地，向松山農會申請一億一千一百萬元部分，尚不能證明被告辛○○有背信犯行（理由詳後述），原審一併論罪，尚有未洽。公訴人上訴，指摘
    原審量刑過輕；及被告辛○○上訴，否認犯罪，固均無理由，然原判決此部分既
    有可議，自應由本院撤銷改判。爰審酌被告辛○○身為松山農會總幹事，為己私
    利，未依規定核准貸款，損害農會權益甚巨，嚴重影響社會金融秩序等情，同時
    參酌被告辛○○犯罪動機、目的、手段、所生危害及犯後態度等一切情狀，量處
    如主文第二項所示之刑。
五、公訴意旨另以：（一）被告辛○○基於意圖為陳雪兒（九籙開發有限公司負責人
    ）不法利益意圖，明知陳雪兒於八十年間所提供其前夫葉松柏、其子葉伸春所有
    坐落於臺北縣石碇鄉○○○段員山子小段一、三號等如附表一所示土地，地目為
    山坡地保育區，使用地為林業用地，面積為一二二八六三平方公尺，總公告地價
    為新臺幣（下同）一千八百四十二萬八千五百五十元，不具貸放五千四百萬元之
    價值，於陳雪兒以其名義、其前夫葉松柏、其子葉春伸、葉明佳，九籙公司總經
    理馮毅、馮毅之女馮雁玲等人名義向農會申請貸款共五千四百萬元時，被告辛○○即利用其任總幹事之便，指示知情之信用部何明勳製作不實之徵信意見，未考
    慮借款人之償還能力，土地之實際交易價格，任意評估土地價值對高於公告地價
    （每平方公尺一百五十元）之十一倍（一千六百六十四元），並由亦知情之當時
    信用部覆核李憲章、主任丁○○核准蓋章而共同基於私利核准此項超額貸款。嗣
    於八十一年間，因該農會於八十一年度對每一會員及其同戶家屬放款最高總額為
    一千七百萬元，較八十年度對每一會員及其同戶家屬放款最高總額之九百萬元提
    高八百萬元，陳雪兒於八十一年十月二十四日即再以該土地辦理增貸四千萬元，
    並以前揭陳雪兒、葉松柏、葉春伸、葉明佳、馮毅、馮雁玲等人名義各增貸八百
    萬元、另以馮凡夫名義貸款八百萬元時，被告辛○○再基於同前意圖為陳雪兒不
    法利益之概括犯意，明知前揭土地價值不足以再擔保增貸款額，即指示亦知情之
    當時農會信用部承辦人員戊○○辦理該貸款，戊○○及當時之信用部代理主任林
    秀鸞懾於顏某權勢即共同基於圖利他人不法利益之犯意聯絡，均明知有違農會相
    關規定，由戊○○將前揭不動產時價未依規定任意評估土地價值高於公告地價（
    每平方公尺三百元）之八倍（每平方公尺二千四百二十元），再基於私利而核准
    增加貸款共四千萬元。嗣於相隔不到一月之八十一年十一月十六日陳雪兒又急需
    款項四千三百萬元，而以袁昌文、袁童翠瑾名義各貸款一千七百萬元、以馮凡夫
    名義貸款九百萬元時，被告辛○○即再指示亦知情之當時信用部黃淑慧再任意將
    前揭不動產之價值評估為每平方公尺三千六百三十元，並由當時信用部代理主任
    林秀鸞核准而再超額核准貸款四千三百萬元。（二）八十四年九月間魏良道、丙○○、陳金財提供被告辛○○配偶林寶珠、辛○○之妹魏素蘭、與陳金財、陳仁
    德、沈顏秋淵等人所共有坐落於臺北縣石碇鄉○○○段十三股小段二０之０００
    一號等如附表二所示土地為擔保品，向松山農會申請一億一千一百萬元。被告辛○○明知魏良道等人所提供抵押之土地係位於臺北水源特定區計劃之保安保護區
    內，為不可開發區，均不適為擔保品；且該農會信用部承辦人員戊○○因無背信
    意圖，為明責任，遂於不動產放款值調查報告表中註明「位於臺北水源特定區計
    劃之保安保護區，不能開發使用，影響價值及接手意願，請考量」等語。被告辛○○仍基於意圖為魏良道、丙○○等人不法利益之概括犯意，仍利用身任總幹事
    之便，於八十四年九月二十七日由被告辛○○各核准貸款張嘉玲三千八百萬元、
    謝美霞三千七百二十萬元、陳蔡美華三千五百八十萬元，總計一億一千一百萬元
    。嗣因被告辛○○於八十五年六月二十五日潛逃後即未再繳息致生損害於該農會
    及農會會員之利益。（三）被告辛○○亦指示被告乙○○偽造袁昌文、袁童翠瑾
    、馮凡夫於八十一年十一月間之借款申請書三份等語，因認被告辛○○此部分亦
    犯有刑法第三百四十二條第一項背信及刑法第二百十六條、第二百十條之行使偽
    造私文書罪嫌。惟查：
１、上開（一）陳雪兒提供之土地，地目雖為「山坡地保育區」，然依陳雪兒等借款
    人提出擔保土地之開發計劃為「興建老人療養院」，該使用計劃屬於福利設施，
    依非都市土地使用管制規則第六條第二項之附表一、第十條第二項附表二規定，
    山坡保育地得變更為丙種建築用地。再「中華民國銀行商業同業公會全國聯合會
    」、「財政部金融局」均曾函示，關於山坡地保育區及水源保護區之承貸與否，
    由各銀行、或金融機構自行決定，有中華民國銀行商業同業公會全國聯合會八十
    九年八月十日全授字第一０三一號函及財政部金融局八十九年八月二十二日臺融
    局（二）第八九七五一九四四號函附卷可證（見原審卷（二）第一０一頁至第一
    ０二頁、卷(二)第六十九頁至第一○○頁及第一○一頁至第一○二頁）。另臺北市
    松山農會八十九年五月五日北市松區農信字第一四五號函，亦回覆原審：本會之
    貸放案件中，舉凡「水源特定區計劃之保安保護區」、「山坡地保育區」、「山
    坡地保護區」、「保護區」、「保安保護區」，均有承做，且無需檢附其他書面
    報告（見原審卷（二）第六三頁至第六四頁）。顯見山坡地保育區土地，或水源
    保護區土地並非不可作為放款之擔保品；松山農會向來亦有承做。被告辛○○以
    陳雪兒提供之土地已申請「興建老人療養院」，應有開發價值，而核准貸款，自
    無違背松山農會規定。
２、陳雪兒以上開土地第一次申請五千四百萬元貸款，承辦人員為何明勳、信用覆核
    為李憲章、主任為丁○○；第二次增貸四千萬元，承辦人員為戊○○，信用部代
    理主任為林秀鸞；第三次增貸四千三百萬元，承辦人員為黃淑慧，信用部代理主
    任為林秀鸞。而依「臺北市松山農會信用部放款業務不動產估價辦法」，土地估
    價係以「時價」或「市價」估價之，並非以「公告地價」為之，有臺北市松山區
    農會八十八年三月十八日北市松區農信字第七八號函及檢送信用部授信作業流程
    相關資料在卷可參。再松山農會對於放款業務中，關於評估不動產擔保品之訪價
    作業並無特定要求方式，可能到現場訪價，也可能以電話方式向熟悉當地行情之
    仲介業訪價，方式並不固定，且因隨機訪價，並不要求製作書面記錄，如上級審
    核人員認有必要，得自行再訪價，亦有臺北市松山區農會八十九年五月五日北市
    松區農信字第一四五號函附卷可稽。而承辦人員何明勳、李憲章、丁○○曾赴現
    場就土地坐落所在四周環境、交通狀況、發展潛力評估，更就土地市場行情詢問
    當地住戶，並曾詢問當時石碇鄉鄉代會主席丙○○，均認上開土地之市場價格每
    坪為六千元以上。而何明勳、李憲章、丁○○三人，評估價格為五千五百元，並
    依規定扣除增值稅後，就淨值在百分之六十五之金額內核貸，有不動產放款值調
    查報告表及土地、建物放款值單價計算表等在卷為憑。況上開土地於八十四年間
    ，經原審法院執行處委由「財團法人企業技術鑑定委員會」鑑定價格為二億零四
    百四十一萬三千一百十元；核定最低價為二億三千萬元（見八十五年度偵字第二
    二八七六號偵查卷（一）第二七九頁）。顯見上開貸款承辦人員何明勳、李憲章
    、丁○○等人均係據實估價，自合於松山農會之規定。另戊○○亦於辦理時，親
    至擔保土地所在地附近，向居民及當地親戚訪價，訪得市價每坪約為一萬二千元
    左右，並有鄰近石碇鄉○○段土地成交價為每坪一萬一千九百九十八元之買賣契
    約在卷可憑。證人萬信賢於原審八十九年五月十五日亦證稱：八十年時我在石碇
    鄉○○○○○段第九五地號土地，當時賣了二七六九平方公尺土地，賣得總金額
    為一千零五萬元，每坪約一萬多元（即每坪為一萬一千七百五十九元），使用分
    區為「田」，地目為「農業用地」，附近山坡地保育區的土地，每坪市價大約為
    兩萬元，我當初會賣的比較便宜，是因為先後相差了一年，後來漲價，靠近路邊
    的土地價格甚至大約有五、六萬，我土地附近有水資源保護區土地，上面有農作
    ，附近有一個華梵大學（見原審卷二第七九頁至八十頁）。又依卷附不動產放款
    值調查報告表及土地、建物放款值單價計算表等所示，承辦人員戊○○、林秀鸞
    就該次貸款係以每坪八千元放款值，於扣除增值稅後，計算土地價值為九千六百
    七十一萬元，多出借款二百餘萬元，亦符合松山農會規定。另承辦人員黃淑慧亦
    經訪價後，評估以每坪市價一萬二千元貸放，亦未違反松山農會之規定，顯見承
    辦人員許肇晉、林秀鸞、黃淑慧等人均無任意評估價格之事實。況公訴人起訴何
    明勳、李憲章、丁○○、戊○○、林秀鸞、黃淑慧等人本件估價不實，亦經本院
    查明並非屬實，判決無罪確定。足證公訴人認被告辛○○指示何明勳、李憲章及
    丁○○任意評估土地價值高於公告地價（每平方公尺一百五十元）之十一倍（一
    千六百六十元）；及戊○○、林秀鸞任意評估土地價值高於公告地價（每平方公
    尺三百元）之八倍（每平方公尺二千四百二十元），均屬無據。
３、上開（二）部分土地為林寶珠、魏素蘭、陳金財、陳仁德、沈顏秋淵等人所共有
    ，係位於「保安保護區」範圍，有臺北水源特定區管理委員會簡便行文表八十四
    年十月三日八四北水一字第七六七五六號函在卷可稽（見八十五年度偵字第二二
    八七六號偵查卷（一）第二六六頁）。再該次貸款，松山農會信用部承辦人員戊○○於不動產放款值調查報告表中註明「位於臺北水源特定區計劃之保安保護區
    ，不能開發使用，影響價值及接手意願，請考量」等語，亦有該不動產放款值調
    查報告表附卷可稽（見八十五年度偵字第二二八七六號偵查卷(一)第二六七頁）。
    被告辛○○因而曾經質問戊○○為何簽註該項意見一事，亦經戊○○供明在卷（
    見八十五年度偵字第二００一號偵查卷第六十五頁）。另被告辛○○應知戊○○
    於備註欄填載之事，，亦據證人甲○○結證明確。證人即中央存保公司稽核人員
    黃清謀於偵查中證稱：座落於水源區的土地要辦理抵押貸款，如果我們金檢時有
    發現，認為這種土地不能開發，脫售不容易，我們會建議不得承作類似擔保物等
    語（見八十五年度偵字第二二八七六號偵查卷第五四頁）。又本件土地所有人之
    一魏良道與被告辛○○又為親兄弟關係（被告被收養），已據證人魏良道於本院
    另案陳明屬實（本院九十年度上更(二)字第一一八八號卷九十一年一月二十五日訊
    問筆錄），且丙○○、魏良道、陳金財等人於提供土地以張嘉玲、陳蔡美華、謝
    美霞等名義在松山農會開戶申請貸款後，張嘉玲、陳蔡美華尚提供存摺、印章交
    被告辛○○保管、取款，亦經上開證人於本院九十年度上更(二)字第一一八八號被
    告辛○○被訴偽造文書案件及證人丙○○於本院本審證述屬實，固足認被告辛○○明知上開土地為水源保護區，承辦人員戊○○於調查表亦有註記「位於臺北水
    源特定區計劃之保安保護區，不能開發使用，影響價值及接手意願，請考量」之
    事；上開貸款人之一與被告辛○○有兄弟關係，款項並有出借被告辛○○使用。
    惟：
（１）有關山坡地保育區或水源保護區可否承貸乙節，金融機構是否提供融資，係由
      金融機構依其授信政策、資金成本、擔保品之有無，並視借戶融資計劃、借款
      用途、信用狀況、償還能力、借款期限、銀行資金寬鬆情形等因素，綜合研判
      ，自主決定，並非不可作為放款之擔保品；松山農會亦有承作「水源特定區計
      劃之保安保護區」、「山坡地保育區」、「山坡地保護區」、「保護區」、「
      保安保護區」內土地為擔保品之貸款案，已如前述。則松山農會信用部承辦人
      員戊○○於不動產放款值調查報告表中註明「位於臺北水源特定區計劃之保安
      保護區，不能開發使用，影響價值及接手意願，請考量」等語，被告辛○○仍
      核准貸款，自屬被告辛○○之權限。
（２）再上開土地係位於保安保護區，如以山坡地保育區之農牧用地，概依市價在八
      成內貸款；且土地估價係以「時價」或「市價」估價，並非以公告地價為依據
      ，業經敘明如前。而承辦人員戊○○確有親至擔保土地所在地附近，向居民及
      當地親戚訪價，訪得市價每坪約為一萬二千元左右，已如前述。另證人丙○○
      於本院調查證稱：臺北縣石碇鄉○○○段十三股小段第二十之一號、第二十之
      二號等二十三筆及同鄉○○○段小金瓜寮小段第二十三號等七筆，總共三十筆
      土地，是林發、陳金財、許朝貴等十七個人所共同購買。當初買前開三十筆土
      地時，是由我出面購買，約是八十年左右買的，但買了很久才過戶，當時我們
      是以公告現值購買的，購買該三十筆土地當時之公告現值，我記得一公頃是三
      百萬到四百五十萬不等。購買土地的總金額，大約是一億兩千萬左右，詳細數
      字我忘了。後來我們以該三十筆土地向松山農會貸款，確切時間我忘記了，總
      共貸了一億一千萬左右等語。依證人丙○○所稱，上開土地購入價格約在一億
      二千萬元左右。又依卷附張嘉玲、謝美霞、陳蔡美華三人之不動產放款值調查
      報告表所載，上開土地總值為一億三千九百五十五萬二千零五十元（張嘉玲部
      分：石碇鄉○○○段小金瓜寮小段二八之二地號土地，評估總價為五千七百九
      十八萬九千七百元；謝美霞部分：同小段二五之六、二八之三、三十之三；石
      碇鄉○○○段十三股小段二０之一地號等十七筆土地、同小段九五、九六、九
      七、九七之二地號土地，評估總價為三千六百六十五萬六千七百元；陳蔡美華
      部分：石碇鄉○○○段小金瓜寮小段二五等五筆土地，評估總價為四千四百九
      十萬五千六百五十元），亦與證人丙○○所稱之市價約一億二千萬元相近，自
      無高估之情事。
（３）綜上所述，上開土地雖屬山坡地保育區、水源保護區，然並無不能貸放該等擔
      保品之規定，松山農會向來亦有承做。再承辦人員許肇晉確有至現場訪價，所
      為評估價格與市價相近，核貸之金額亦未逾越市價八成，尚無超估、超貸之事
      實。被告辛○○核准貸款，自無背信及偽造文書之罪行。
４、查袁昌文、袁童翠瑾、馮凡夫三份之借款申請書，為原承辦人黃淑慧所填寫，業
    經被告乙○○供述甚明，並有該借款申請書在卷可憑。公訴人指稱被告偽造該等
    文書，要屬無據。
５、惟公訴人認被告辛○○此部分與前開論罪科刑部分有裁判上一罪關係，故不另為
    無罪之諭知。
貳、被告乙○○部分
一、公訴意旨略以：被告乙○○自八十二年間任信用部放款、徵信工作迄今，負有善
    良管理人之義務及依據法令規定為各項貸款之徵信調查、放款查估、審核及授信
    放款義務，係為臺北市松山區農會處理業務之人。而辛○○基於意圖為陳雪兒（
    九籙開發有限公司負責人）不法利益，明知陳雪兒於八十年所提供其前夫葉松柏
    、其子葉伸春所有坐落於臺北縣石碇鄉○○○段員山子小段一、三號等如附表一
    所示土地為擔保品，地目為山坡地保育區，使用地為林業用地，面積為一二二八
    六三平方公尺，總公告地價一千八百四十二萬八千五百五十元，不具貸放五千四
    百萬元之價值，於陳雪兒以其名義、其前夫葉松柏、其子葉春伸、葉明佳、九籙
    開發有限公司總經理馮毅、馮毅之女馮雁玲為貸款申請人時，被告辛○○即利用
    其任總幹事之便，指示知情之信用部職員何明勳製作不實之徵信意見，未考慮借
    款人之償債能力，土地之實際交易價格，任意評估土地價值高於公告地價（每平
    方公尺一百五十元）之十一倍（一千六百六十四元）並由亦知情之當時覆核李憲
    章、主任丁○○核准蓋章，而共同基於私利核准此項超額貸款；嗣於八十一年間
    ，因該農會於八十一年度對每一會員及其同戶家屬放款最高總額為一千七百萬元
    ，較八十年度對每一會員及其同戶家屬放款最高總額之九百萬元提高為八百萬元
    ，陳雪兒於八十一年十月二十四日即再以上開土地辦理增貸四千萬元，並以前揭
    陳雪兒、葉松柏、葉春伸、葉明佳、馮毅、馮燕玲等人名義各增貸八百萬元、另
    以馮凡夫貸款八百萬元時，被告辛○○再基於同前意圖為陳雪兒不法利益之概括
    犯意，明知前揭土地不足以再擔保增貸款項，即指示當時知情之農會信用部承辦
    人員戊○○辦理該貸款，戊○○及當時之信用部代理主任林秀鸞因懼怕顏某權勢
    即共同基於圖利他人不法利益之犯意聯絡，均明知有違農會相關規定，由戊○○
    將前揭不動產時價未依規定任意評估土地價值高於公告地價（每平方公尺三百元
    ）之八倍（每平方公尺二千四百二十元），再基於私利而核准增加貸款共四千萬
    元；嗣於相隔不到一月之八十一年十一月十六日陳雪兒又急需四千三百萬元，而
    以袁昌文、袁童翠瑾名義各貸款一千七百萬元、以馮凡夫名義貸款九百萬元貸款
    時，被告辛○○即再指示當時知情之信用部承辦人員黃淑慧再任意將前揭不動產
    之價值評估為每平方公尺三千六百三十元評估其價格，並由當時信用部代理主任
    林秀鸞核准蓋章，被告辛○○再基於同前意圖為陳雪兒不法利益之概括犯意，明
    知前揭土地不宜再擔保增貸額度，被告辛○○則基於私利核准增加貸款共四千三
    百萬元；嗣於八十二年五月間，陳雪兒又需款項一千七百萬元時，以不知情之人
    頭廖國良申請貸款時，因扣減增值稅後，超過松山農會核貸額度，被告辛○○即
    命亦知情之信用部承辦人員乙○○將八十一年十一月間黃淑慧就前揭土地所製作
    之於「土地及建物放款值單價計算表」之「備註」欄上偽造加註「原增值稅二一
    六二乘一二二八六三等於000000000。經扣減後增值稅為（二一六二減
    一六二）乘一二二八六三等於000000000」「原增值稅為二一六二每平
    方公尺，經總座核示，准予減免一六二平方公尺」等字，並由被告乙○○將評估
    單價由每平方公尺一四六八元，偽造增至一六三０元，放款總值由一億四千四百
    萬元，偽造增至為一億六千萬元，由被告辛○○向當時已不在農會信用部之黃淑
    慧、林秀鸞二人偽稱因其以前業務上文件需補蓋章，取得黃淑慧、林秀鸞二人印
    章後，在黃淑慧八十一年十一月間所製作之前揭不動產放款值調查報告表共三份
    、借款申請書三份，及廖國良貸款申請書、不動產放款值調查報告表上偽蓋黃淑
    慧、林秀鸞印章而偽造之，而核准該超額貸款一千七百萬元，致生損害於黃淑慧
    、林秀鸞二人及松山農會，並由被告乙○○轉要不知情之戊○○製作不實之廖國
    良個人信用調查表，未考慮借款人之償債能力，基於私利，超額核准該貸款，使
    陳雪兒以該不動產共向農會貸得款項一億五千四百萬元，嗣因陳雪兒無法依期繳
    納利息、本金，經松山農會聲請法院拍賣前揭土地，因無法拍定而由農會撤回強
    制執行。及至八十四年五月間，被告辛○○意圖為自己不法利益，為取得款項一
    億四千萬元供己周轉，以其姐魏月裡、兄魏福壽、親戚卓邱美貴、卓秀梅（辛○○之兄魏良道之岳母、小姨子）四人之名義為貸款人，以陳萬益所有坐落於臺北
    市○○區○○段一小段二五四地號土地（面積六二四七平方公尺），各向松山農
    會申請貸款三千五百萬元，經由被告乙○○依據松山農會信用部放款業務不動產
    估價辦法規定，經過評估及訪價後，計算結果以便簽向被告辛○○報告可貸九千
    五百萬元，仍指示被告乙○○違反農會貸款所規定之不動產估價辦法，以公告現
    值不扣增值稅加三成五計算該不動產擔保品之價值，被告乙○○及當時之信用部
    主任己○○懼於顏某權勢即共同基於圖利他人不法利益之犯意聯絡，均明知有違
    農會相關規定，由乙○○將貸款一億四千萬元反推計算而在該不動產放款值調查
    報告表上將該筆不動產之每平方公尺評估值載為二二九五０元，而計算得擔保放
    款總值載為一億四千三百三十六萬八千六百五十元，高估該不動產之擔保值，被
    告乙○○並在該不動產放款值單價計算表之備註欄內載明「基於借款人繳息能力
    及擔保品未來處分價值之考量，是否予以核貸，請核示」「該擔保品目前市價與
    公告現值相近，應注意市場價格之變動」等語，己○○予以核章後，猶核准貸款
    共一億四千萬元，而供己使用，違反該農會理事會八十四年度對該信用部每一會
    員及其同戶家屬放款最高總額三千八百萬元規定，該貸款於被告辛○○八十五年
    六月二十五日潛逃後即未再繳付本息，致生損害於該農會及農會會員之利益，因
    認被告乙○○涉有刑法第三百四十二條第一項背信罪、刑法第二百十六條、第二
    百十條之行使偽造私文書罪嫌。
二、按犯罪事實應依證據認定之，無證據不得推定其犯罪事實；又不能證明被告犯罪
    者，應諭知無罪之判決，刑事訴訟法第一百五十四條、第三百零一條第一項分別
    定有明文。按刑事訴訟法第一百六十一條第一項規定：檢察官就被告犯罪事實，
    應負舉證責任，並指出證明之方法。因此，檢察官對於起訴之犯罪事實，應負提
    出證據及說服之實質舉證責任。倘其所提出之證據，不足為被告有罪之積極證明
    ，或其指出證明之方法，無從說服法院以形成被告有罪之心證，基於無罪推定之
    原則，自應為被告無罪判決之諭知，檢察官需提出適合於證明犯罪事實之積極證
    據，並說明其證據方法與待證事實之關係（最高法院九十二年台上字第一二八號
    判例意旨參照）。
三、公訴人認被告乙○○涉有刑法第三百四十二條第一項背信罪、第二百十六條、第
    二百十條之行使偽造私文書罪，無非以：被告乙○○供承於八十二年五月間，依
    辛○○指示，將黃淑慧就袁昌文、袁童翠瑾、馮凡夫申請之不動產放款值調查報
    告表偽造等情，及被告辛○○於八十二年五月間，指示將廖國良之貸款申請書偽
    填為八十一年十一月十六日，並與同案被告戊○○供述相符。另八十四年北投區
    ○○段土地貸款部分：被告乙○○供承當初所估之放款值僅九千餘萬元，經被告
    辛○○指示，始改以公告現值不扣增值稅加三成五計算該不動產擔保品之放款價
    值為一億四千三百三十六萬八千六百五十元。再卓邱美貴、卓秀梅乃係在檳榔攤
    幫忙，被告乙○○之個人信用調查表竟載為經營舞場、俱樂部兼投資房地產、事
    業收入載為四百五十萬元等情為論據。
四、訊據被告乙○○堅決否認有上開犯行，辯稱：當初辛○○告知廖國良係舊案，該
    案承辦人黃淑慧、代主任林秀鸞皆已經同意，乃依辛○○指示重新謄寫「不動產
    放款值調查報告表」及「土地及建物放款值單價計算表」，並辦理廖國良對保手
    續，再將相關資料交付辛○○，並無偽填廖國良之申請書。再黃淑慧及林秀鸞之
    印文，均係他人所蓋，另袁童翠瑾、袁昌文、馮凡夫等三人之「不動產放款值調
    查報告表」、「土地及建物放款值單價計算表」，內容固與廖國良之調查表相同
    ，然係他人所為。又北投區○○段土地部分，係依據松山農會信用部放款業務不
    動產估價辦法，計算結果，以便簽向總幹事辛○○報告可貸九千五百萬元，但辛○○認為有一億四千萬元之價值，指示將土地以公告現值加三成五核貸，因未違
    反貸款最高可以公告現值加四成之慣例，復因僅有擬辦之權責，最後核貸與否皆
    需由總幹事辛○○之批准放貸，遂與甲○○研議，及向信用部主任己○○報告後
    ，為明責任，而於「不動產放款值調查報告表」載明「該擔保品經總座核示予以
    公告現值不扣增值稅加三成五核貸」；及於「土地及建物放款值單價計算表」載
    明「該擔保品目前公告市價與公告現值相近，應注意市場價格之變動」，以明責
    任歸屬。至借款戶「個人信用調查表」，依據農會習慣，均依借戶個人所陳述之
    「個人資料表」之記載加以轉註即可，尚無須另作實地調查，自無行使偽造私文
    書及背信等犯行。
五、經查：
（一）陳雪兒以臺北縣石碇鄉○○○段員山子小段如附表一所示土地貸款部分：
    查陳雪兒於八十二年五月間，因又需款一千七百萬元，復以不知情之人頭廖國良
    提出申貸時，因扣減增值稅後，超過松山農會所定之核貸額度，由明知上情之被
    告辛○○指示當時為信用部不知情之承辦人即被告乙○○，持本件土地貸款案之
    前承辦人員黃淑慧承辦時所寫的「不動產放款值值調查報告表」（含土地及建物
    放款值單價計算表，計分二面），指示被告乙○○在「土地及建物放款值單價計
    算表」之「備註」欄增列「總幹事准予減免部分增值稅每平方公尺新臺幣一百六
    十二元，評估單價每平方公尺由1468元增至1630元，放款總額由一億四千四百萬
    元增加為一億六千萬元」、「原增值稅為 2162\㎡，經總座核示准予減免為162\
    ㎡，該減免依據中央銀行八十一年六月十日臺央業字第九一九號函『對金融機構
    辦理購地，土地擔保放款以及對投資公司授信最高貸放限額與期限之規定』第三
    條土地增值稅由金融機構自行酌定其減貸款」，被告辛○○並告知被告乙○○稱
    該案承辦人員黃淑慧、代主任林秀鸞皆已經同意，被告乙○○乃依照被告辛○○
    指示，重新謄寫不動產放款值調查報告表一份（含土地及建物放款值單價計算表
    ），將單價由每平方公尺扣除增增稅後為一四六八元，增加為一六三０元，放款
    總值一億四千四百萬元，增至一億六千萬元，交由擔任覆核之甲○○核閱。甲○○見該調查表上未填載借戶姓名，乃代被告乙○○於調查表左上角借戶欄上填寫
    廖國良之姓名後，交還被告乙○○，再由被告乙○○交付被告辛○○。被告辛○○於取得廖國良名義之不動產放款值調查報告表後，即向當時已不在農會信用部
    之黃淑慧、林秀鸞偽稱因二人先前業務上文件需補蓋印章，藉以取得黃淑慧、林
    秀鸞二人印章後，於八十二年五月間（日期不詳），將被告乙○○重新謄寫之不
    動產放款值調查報告表一份、廖國良名義之放款批覆書一份，連同黃淑慧、林秀
    鸞之印章交付不知情之承辦人員甲○○，虛稱已得到黃淑慧、林秀鸞同意，同時
    於廖國良之放款批覆書總幹事欄批示「十一月十七日（八十一年）」，指示甲○○於不動產放款值調查報告表及廖國良之放款批覆書上蓋用黃淑慧、林秀鸞印章
    ，偽造成黃淑慧於八十一年十一月所製作之文書。被告辛○○復另指示被告乙○○填寫廖國良名義之「借款申請書」，並以該案為黃淑慧承辦之舊案增貸，前承
    辦人員要蓋用印章，須把日期載為八十一年十一月十六日，黃淑慧、林秀鸞二人
    均已同意，被告乙○○信以為真，依被告辛○○指示於廖國良借款申請書上倒填
    日期為八十一年十一月十六日（廖國良姓名、住所則委由戊○○幫忙填寫），以
    此偽造廖國良名義之借款申請書。被告辛○○旋即將上開廖國良之不動產放款值
    調查報告表、放款批覆書、借款申請書提出松山農會申請貸款，再以總幹事身分
    核准該增加貸款一千七百萬元。又被告辛○○於偽造廖國良名義之不動產放款值
    調查報告表後，復另自行影印三份，並除去借戶欄上廖國良之簽名，再以黃淑慧
    、林秀鸞業已同意為由，指示不知情之甲○○於不動產放款值調查報告表左上角
    借戶欄上分別填寫袁昌文、袁童翠瑾、馮凡夫之姓名，同時蓋用黃淑慧、林秀鸞
    印章，亦偽造成黃淑慧於八十一年十一月所製作之文書等情，業經查明如前。被
    告辛○○既係以前承辦人員黃淑慧製作之「不動產放款值調查報告表」（含土地
    及建物放款單價計算表），指示被告乙○○在「土地及建物放款值單價計算表」
    之「備註」欄增列「總幹事准予減免部分增值稅每平方公尺新臺幣一百六十二元
    ，評估單價每平方公尺由1468元增至1630元，放款總額由一億四千四百萬元增加
    為一億六千萬元」、「原增值稅為 2162\㎡，經總座核示准予減免為162\㎡，該
    減免依據中央銀行八十一年六月十日臺央業字第九一九號函『對金融機構辦理購
    地，土地擔保放款以及對投資公司授信最高貸放限額與期限之規定』第三條土地
    增值稅由金融機構自行酌定其減貸款」，並向被告乙○○偽稱該案係舊案增貸，
    原承辦人員黃淑慧、代主任林秀鸞皆已同意，被告乙○○始依被告辛○○指示，
    重新謄寫不動產放款值調查報告表、借款申請書，並由被告辛○○利用不知情之
    甲○○蓋用黃淑慧、林秀鸞印章於廖國良之不動產放款值調查報告表、放款批覆
    書上，藉以完成偽造該等文書，顯見被告乙○○與被告辛○○並無偽造文書之犯
    意聯絡。公訴人指稱被告乙○○自承於八十二年五月間，依被告辛○○指示，偽
    造袁昌文、袁童翠瑾、馮凡夫之不動產放款值調查報告表，及將廖國良之貸款申
    請書偽填為八十一年十一月十六日，均與事實不符。
（二）北投區○○段土地貸款部分：
１、上開土地，被告乙○○係依據松山農會信用部放款業務不動產估價辦法規定，經
    過評估及訪價後，計算結果以便簽向被告辛○○報告可貸九千五百萬元，然被告
    辛○○因急需金額一億四千萬元，被告辛○○即利用總幹事有最後核定權之機會
    ，指示不知情之被告乙○○將該土地以公告現值不扣增值稅加三成五核貸，並經
    不知情之信用部代理主任己○○同意蓋章等情，已如前述。被告辛○○於偵查中
    供稱：「我認為該筆土地有一億四千萬元以上之價值，所以才指示乙○○以公告
    現值加三成五核貸」等語（見八十五年度偵字第二００一號偵查卷第三十九頁）
    及至本院本審亦坦承因認該等土地價值在一億四千萬元以上，始指示被告乙○○
    依公告現值不扣增值稅加三成五核貸。再被告乙○○業於「不動產放款值調查報
    告表」之「特記事項」載明「該擔保品經總座核示予以公告現值不扣增值稅加三
    成五核貸」，於「土地建物放款值單價計算表」之「備註」記載「基於借款人繳
    息能力及擔保品未來處分價值之考量，是否予以核貸，請核示」、「該擔保品目
    前市價與公告現值相近，應注意市場價格之變動」，有該不動產放款值調查報告
    表、土地建物放款值單價計算表等件在卷可稽。證人王朝富、甲○○亦均證稱被
    告辛○○知道備註欄之事。顯見被告乙○○依規定評估、訪價後，認上開土地僅
    能貸得九千五百萬元，因農會總幹事即被告辛○○指示以公告現值不扣增值稅加
    三成五核貸，被告乙○○認土地公告現值與市值相近，乃將被告辛○○指示記載
    於備註欄，並載明個人意見，被告辛○○仍以總幹事身分，核定准許。足見被告
    乙○○僅係依被告辛○○指示簽署，並就應否核貸一億四千萬元加註意見，自無
    背信可言。
２、依一般金融機構單位包括銀行、合作社、農會於辦理抵押貸款作業時，大多側重
    於擔保品之價值，對於借款戶「個人信用調查表」之職業收入，均僅依借戶陳述
    之「個人資料表」加以記載，少有另作實地調查。再倘借款戶所提供之擔保品價
    值，已足供擔保借款金額，通常均無須實際查明借款人之職業，亦為松山農會之
    慣例。被告乙○○就借款人口述記載，縱有與事實不符，亦無偽造文書之犯意，
    更無背信犯行。
３、綜上所述，被告乙○○係因誤信被告辛○○指稱承辦人員黃淑慧、代主任林秀鸞
    皆已同意，始依被告辛○○指示，重新謄寫廖國良名義之不動產放款值調查報告
    表及借款申請書。再被告乙○○依被告辛○○指示，於魏月裡等人「不動產放款
    值調查報告表」上填載「以公告現值不扣增值稅加三成五核貸」，業已同時載明
    「公告現值與市值相近」等個人意見，顯見被告乙○○與被告辛○○並無犯意聯
    絡。另被告乙○○於借款戶「個人信用調查表」所載，亦係依松山農會慣例，僅
    依借款人口述記載，亦無偽造文書或背信犯行。
４、原審調查結果，認被告乙○○不構成犯罪，經核並無違誤，公訴人上訴猶指被告
    乙○○犯罪，為無理由，應予駁回。
參、移送併辦部分
一、臺灣臺北地方法院檢察署八十七年度偵字第一０三四九號移送併辦意旨略以：被
    告辛○○所涉背信案件，業經臺灣臺北地方法院檢察署八十五年度偵字第二二八
    七六號、八十六年度偵字第一五八二一號、八十七年度偵字第一三○七號提起公
    訴，本件被告辛○○所涉罪嫌，與上開起訴案件之犯罪事實，具有連續犯之關係
    ，屬於裁判上一罪，爰移請併辦等語。惟檢察官就被告犯罪事實，應負舉證責任
    ，並指出證明方法，刑事訴訟法第一百六十一條第一項定有明文。公訴人並未記
    載併辦部分被告辛○○犯罪事實，亦未提出任何證據方法，本院已無從審理。況
    本院依職權詳閱併辦卷宗，雖有告訴人劉和美指訴被告辛○○與程水圳、陳文龍
    、史渡、魏素蘭、張吉雄、朱慶昌、袁貴英及柯聰賢等人，共同於八十年十月七
    日，明知台北市○○區○○段一小段地號二六七、二六八土地兩筆，連同地上建
    物門牌號碼為台北市○○街一二四號一至四樓，一樓面積僅十坪餘，無法設立農
    會信用部，竟以高於市價一倍之價格購買並轉售告訴人，顯有集體舞弊、背信圖
    利之嫌等情。然公訴人未經任何調查，即指被告辛○○涉有背信罪嫌，並與本件
    有連續犯裁判上一罪關係，顯屬無據，此部分自應檢還檢察官另行偵查。
二、臺灣臺北地方法院檢察署九十一年度偵字第二五八一三號移送併辦意旨略以：
（一）被告辛○○負責指揮監督所屬職員推行會務與業務及執行理事會決議，以及放
      款、徵信、核定業務，竟基於意圖為自己或他人不法利益之概括犯意，連續違
      背其任務，於八十三年至八十五年間，利用職權轉介案外人丙○○、陳雪兒及
      庚○○至松山農會信用部貸款，以取得本人或關聯戶炒作土地之資金；另對其
      關聯戶或其他借戶以高估擔保品方式收取回扣，謀取不法之利益，丙○○、陳
      雪兒及庚○○於取得貸款後隨即拒繳本息，至生松山農會之損害，其中丙○○
      、陳雪兒部分，業經起訴，現於本院審理中。庚○○部分，經財政部金融局實
      施金融檢查，及法務部調查局向世華銀行八德分行調閱庚○○等關聯戶借款申
      請書後，發現庚○○原係協家建設股份有限公司（下稱協家建設公司）實際負
      責人（登記負責人為庚○○配偶張桂英），並為松山農會信用部創始會員，八
      十三年間為經營協家建設公司，亟需營運資金，遂向松山農會申請貸款，被告
      辛○○明知依據農會規定，對於會員有最高貸款金額之限制，貴不依規定竅實
      審核貸款，容任庚○○以其，與其妻張桂英、張毛文潔、黃祥生等人名下斗南
      鎮○○段、西螺鎮○○段、士林區○○段等多筆土地為擔保品並擔任保證人，
      再分別以張桂英、高夢蘭、張漢章、張毛文潔、林鈴全、林德、歐陽榮彬、洪
      雄、林永禎等人，擔任借款人頭，向松山農會申請貸款，先後貸得如後之款項
      ：
      １、庚○○於八十四年九月二十日以名下斗南鎮○○段七筆土地為擔保，向松
          山農會抵押貸款新臺幣八百萬元。
      ２、林鈴全於八十三年十一月六日以前述庚○○名下土地為擔保，抵押貸款三
          千萬元。
      ３、張漢章分別於八十四年七月十九日、同年八月二十六日以庚○○及張毛文
          潔名下之西螺鎮○○段五筆土地及三筆建物為擔保，抵押借款二千二百八
          十萬元及八百四十萬元。
      ４、林德於八十三年十一月八日以黃祥生名下士林區○○段○○段二筆土地為
          擔保，抵押借款二十五百萬元。
      ５、歐陽榮彬於八十三年十一月八日以前述黃祥生名下土地為擔保，抵押貸款
          二千五百萬元。
      ６、洪雄於八十四年十一月十日以庚○○名下松山區○○段○○段工筆土地及
          建物為擔保，抵押借款三千二百二十萬元。
      ７、張桂英分別於八十四年三月三十一日以庚○○、張毛文潔名下西螺鎮○○
          段二筆土地及建物為擔保，抵押借款八百四十萬元。
      ８、張桂英於八月十九日以庚○○、張毛文潔名下西螺鎮○○段四筆土地及建
          物為擔保，抵押借款二千二百萬元。
      ９、張桂英於八十五年四月八日以庚○○、劉麗君名下斗六市○○○段虎尾溪
          小段二筆土地及建物為擔保，抵押貸款一千萬元。
      １０、林永禎於八十五年五月十日以庚○○、張毛文潔、張桂英名下西螺鎮○○
          段十筆土地為擔保，抵押借款三千萬元。
      、高夢蘭於八十三年五月十日以庚○○、張毛文潔、張桂英名下之前述十筆
          土地為擔保，抵押貸款二千四百萬元。
（二）庚○○於八十三年十一月一日復提供斗南鎮○○段五四八之六、之七、之八、
      之九、之十、之十一及五四九之四地號等六筆土地為擔保，以林鈴全名義向松
      山農會借款三千萬元，被告辛○○明知該擔保品之價值不高，竟曲意維護，違
      背任務，直接指示承辦人以「擔保品買賣值每坪二十五萬，予以七成內核貸」
      ，核估放款值為三千零二十萬三千元，同意放款三千萬元。至八十四年九月十
      四日，庚○○復以同一擔保品，以渠個人名義，向松山農會增加貸款八百萬元
      ，被告辛○○竟又違背職務，指示承辦人「予以每坪四二點四萬扣增值稅加四
      成評估，並以九成內核貸」，將放款值提高為三千八百二十七萬三千元，強行
      增貸八百萬元予庚○○，後因庚○○未繳息，松山農會拍賣斗南鎮○○段五四
      八之六地號等六筆土地時，底價僅有一百九十七萬三千元，且經九十年六月十
      一日三拍仍遭流標。
（三）被告辛○○明知財政部八十四年十月十六日臺財融字第八四七三０三五０號函
      規定「農會信用部、漁會信用部適用銀行法第三十三條之三第一項對同一人及
      同一關係人之授信限額」、「農會信用部對每一會員及其同戶家屬（贊助會員
      不包括同戶家屬）放款總金額不得超過農會信用部前一年度決算淨值百分之二
      十五，其中無擔保貸款總額不得超過該決算淨值百分之五。」，而松山農會八
      十五年度對同一關係人授信最高限額依前揭規定，僅有四千二百萬元，辛○○
      明知庚○○、張桂英夫婦二人在松山農會信佣部借款，截至八十五年四月八日
      止，已高達六千八百四十萬元，依規定不得再給予增加任何貸款，竟違背任務
      ，仍核准貸放一千萬元予張桂英，使庚○○、張桂英二人總計貸款達七千八百
      四十萬元。
（四）嗣經財政部金融局實施金融檢查，清查庚○○關係戶向松山農會貸款資金流向
      ，發現庚○○前述十一筆貸款案中，部份貸款直接流入被告辛○○個人帳戶中
      ，分別計有：
      １、林鈴全於八十四一月六日（八十三年十一月一日申請）向松山農會貸得三
          千萬元，同日提領現金三百五十六萬六千元存入被告辛○○個人帳戶內。
      ２、林德於八十三年十一月八日向松山農會貸款二千五百萬元，同年十一月十
          五日提領現金八百萬元存入被告辛○○個人帳戶內。
      ３、張桂英於八十四年八月十九日向松山農會貸款二千二百萬元，同日提領現
          金七百五十萬元存入被告辛○○個人帳戶內。顯示被告辛○○於辦理庚○○等關聯戶貸款案期間，有以提高土地價格超貸之方式，前後向庚○○收
          取不法所得達一千九百零六萬六千元。
（五）因認被告辛○○所為，係連續犯有刑法第三百四十二條背信罪嫌，並與本件具
      有連續犯關係，屬裁判上一罪，爰依法請求本院併辦等語。
（六）查公訴人認被告辛○○有併辦部分之背信犯行，雖已載明上開犯罪事實，然就
      證據方法僅檢具該署九十一年度偵字第二五八一三號、九十一年度他字第六九
      六五號、臺灣高等法院檢察署九十年度查字第一五一號等卷宗，並未敘明該等
      卷宗內，有何證據足認被告辛○○有背信罪行。本院依職權詳閱卷宗所示，併
      辦事實乃財政部金融局於九十年六月份對松山農會信用部實施金融檢查後，檢
      具檢查結果，函請臺灣高等法院檢察署查緝黑金行動中心偵辦松山農會上開貸
      放是否涉有背信犯罪。公訴人於訊問被告辛○○，經被告辛○○否認犯罪後，
      就上開貸款土地是否高估、超貸，貸款程序有無違反松山農會規定等事證，均
      未進行任何調查，即檢附高夢蘭、林永禎、張桂英、洪雄、歐陽榮彬、林德、
      林鈴全、庚○○、張漢章名義之借款申請書、放款批覆書、松山農會信用部不
      動產放款值調查報告表、土地及建物放款值單價計算表、個人信用調查表；張
      桂英、張毛文潔、庚○○、洪雄、歐陽榮彬、林德、林鈴全及張漢章等人之個
      人信用調查表，指稱被告辛○○涉有背信罪嫌，並與本件有連續犯裁判上一罪
      關係，顯屬無據。況經本院傳訊上開土地承辦人員即證人己○○、高容敏、戊○○等人均稱據實評估土地價格。足見此部分併辦事實，要屬無法證明，自應
      檢還檢察官另行偵查。
據上論斷，應依刑事訴訟法第三百六十九條第一項前段、第三百六十四條、第三百六
十八條、第二百九十九條第一項前段，刑法第二百十六條、第二百十條、第三百四十
二條第一項、第五十五條，罰金罰鍰提高標準條例第一條前段，判決如主文。
本案經檢察官沈明彥到庭執行職務。
中     華      民     國     九十二     年       八     月    二十八    日
                        臺灣高等法院刑事第十四庭
                            審判長法  官  陳  祐  輔
                                  法  官  洪  昌  宏
                                  法  官  陳  國  文
右正本證明與原本無異。
如不服本判決，應於收受送達後十日內向本院提出上訴書狀，其未敘述上訴之理由者
並得於提起上訴後十日內向本院補提理由書（均須按他造當事人之人數附繕本）。
被告乙○○不得上訴。
                                  書記官  蔡  棟  樑
中      華      民      國    九十二    年      八      月    二十八    日
附錄：本案論罪科刑法條全文
刑法第二百十六條：
行使第二百十條至第二百十五條之文書者，依偽造、變造文書或登載不實事項或使登
載不實事項之規定處斷。
刑法第二百十條：
偽造、變造私文書，足以生損害於公眾或他人者，處五年以下有期徒刑。
刑法第三百四十二條第一項：
為他人處理事務，意圖為自己或第三人不法之利益或損害本人之利益，而為違背其任
務之行為，致生損害於本人之財產或其他利益者，處五年以下有期徒刑、拘役或科或
併科一千元以下罰金。
前項之未遂犯，罰之。
附表一：
臺北縣石碇鄉○○○段員山子小段一、三、五之一、六、六之一、二十八之五、三十
一之三、七十、七十一、七十二、七十四號共十二筆土地。
附表二：
臺北縣石碇鄉○○○段十三股小段第二十之一號、二十之二號、四十之二號、四十七
號、四十七之三號、四十七之四、四十七之五、四十七之六、四十七之八、四十七之
十、九十五、九十五之一、九十六、九十六之五至十一、九十七、九十七之二、九十
八共二十三筆。
臺北縣石碇鄉○○○段小金瓜寮小段第二十三號、二十五之六、二十八之三、三十之
五、二十五、二十八之二、三十號共七筆。


司法院資訊處製作；財團法人民間司法改革基金會備份。
